臺灣士林地方法院刑事裁定　　　　　　 100年度聲判字第12號
聲　請　人
即 告訴 人　尚鼎興業有限公司
法定代理人　林憲騰
告訴代理人　顏光嵐律師
被　　　告　劉翊豐
上列聲請人即告訴人因被告違反商標法案件，經臺灣士林地方法
院檢察署檢察官於中華民國99年11月30日以99年度偵字第14798
號為不起訴處分，聲請人不服，向臺灣高等法院檢察署智慧財產
分署聲請再議，復經該署於100年1 月13日以100年度上聲議字第
20號處分書駁回再議，聲請人不服，向本院聲請交付審判，本院
裁定如下：
    主  文
聲請駁回。
    理  由
一、原告訴意旨略以：被告劉翊豐為臺北市○○區○○路一一九
    巷四十九弄十六號「天品時尚牛排料理餐廳」（下稱：天品
    餐廳）負責人，明知如附件所示之廚師圖樣，係聲請人即告
    訴人尚鼎興業有限公司向經濟部智慧財產局申請註冊為第0
    0000000號之服務標章，專用期間自二００九年七月
    十六日起至二０一九年七月十五日止，現仍在專用期間內，
    竟基於仿冒聲請人上揭商標之犯意，自民國九十八年十一月
    二十四日起，在其經營之上開餐廳外，懸掛近似於聲請人上
    開商標圖樣之廣告招牌，藉以招攬客戶，因認被告所為，涉
    犯商標法第八十一條第一款、第三款之罪嫌。
二、按告訴人不服上級法院檢察署檢察長或檢察總長認再議為無
    理由而駁回之處分者，得於接受處分書後十日內委任律師提
    出理由狀，向該管第一審法院聲請交付審判，法院認為交付
    審判之聲請不合法或無理由者，應駁回之；刑事訴訟法第二
    百五十八條之一第一項、第二百五十八條之三第二項前段分
    別定有明文。次按，法院審查聲請交付審判之案件，固得為
    必要之調查，然所調查之範圍應以偵查中曾顯現之證據為限
    ，不可就新提出之證據再為調查，亦不可蒐集偵查卷以外之
    證據，否則，必與刑事訴訟法第二百六十條規定混淆不清，
    亦有違交付審判僅在制衡檢察機關濫權不起訴處分之立法意
    旨，此有法院辦理刑事訴訟案件應行注意事項第一百十八點
    、臺灣高等法院九十一年四月二十五日第一次庭長會議法律
    問題研究會研討結論可資參照。
三、本件經臺灣士林地方法院檢察署檢察官先後傳喚聲請人與被
    告、證人鄭雅蓮到庭調查，並核閱相關證據結果，認：（一
    ）被告使用之圖案與聲請人之商標圖樣，雖均為廚師模樣，
    然二者手握之廚具不同，且被告懸掛的招牌，主要係以「天
    品食尚牛排料理」之字體為主，與聲請人將其商標圖案放置
    在左上方一小角不同，另被告在店門前牆壁上所浮貼之廚師
    圖案，其旁又有「天、品」二字隔開，亦與聲請人經營之「
    Trattoria di Primo餐廳」外觀圖樣及上開商標圖樣有別；
    整體而言，兩家餐廳所呈現之商標圖案並非相同，結合餐廳
    名稱，更是南轅北轍，客觀上難認兩家餐廳之商標圖案，易
    使一般消費者對其商品之性質、出產地或製造者發生混淆誤
    認，因而有誤入餐廳消費之虞；（二）果若被告有意欺騙他
    人，意圖使消費者混同、誤認渠生產者為聲請人所生產之商
    品，何需特別將其廚師圖案置於招牌小角，又在旁標明餐廳
    名稱？被告並無意圖欺騙他人及侵害聲請人商標權之主觀犯
    意，尚難單憑被告有使用類似聲請人上揭商標圖樣之圖案，
    而入其於罪，況證人鄭雅蓮亦證稱：天品餐廳招牌確實是伊
    公司替被告設計，當時被告太太說最好有廚師樣貌，希望用
    頭部或全身為主題，伊就以電腦繪圖設計幾款樣式供被告選
    擇，伊也曾看過類似圖案，但與聲請人公司的商標圖樣不同
    ，伊確實不知有人把該圖案申請註冊為商標；再觀諸卷附證
    人提供之設計原稿，其中確實有頭部及全身為主題之設計原
    稿，顯然證人所述非虛，可見被告亦曾考慮以廚師頭部為主
    題來設計其餐廳招牌，並非自始即有侵害聲請人商標圖樣之
    犯意甚明，聲請人雖於九十九年六月二十四日委託廣理法律
    事務所發送律師函予被告，告知被告侵害其商標圖樣，然被
    告於收受上開律師函後，即於同年六月二十九日拆除原有招
    牌，並委託世界法律事務所於同年六月三十日以（九九）世
    法旦字第九九００一七號函覆聲請人，並在聯合報九十九年
    十月七日第一版刊登道歉啟事，有律師函及報載道歉啟事可
    佐，被告辯稱：伊不知所使用之廚師圖案業經聲請人註冊為
    商標，無意侵害聲請人之商標圖樣等語，應為真實，足堪採
    信等語，而於九十九年十一月三十日以九十九年度偵字第一
    四七九八號為不起訴處分，聲請人不服，向臺灣高等法院檢
    察署智慧財產分署聲請再議結果，認：被告使用的廚師圖樣
    ，固與聲請人商標具有高度的相似性，惟牛排館或餐廳之類
    的餐飲服務具有高度的地域性，除有跨區域之知名度，否則
    不同區域之餐廳並不至於具有競爭關係，聲請人之餐廳在大
    安區，被告的餐廳則在內湖區，消費者客源重疊並不多，再
    者，商標法第八十一條第三款並不處罰過失犯，查聲請人商
    標係在九十八年七月十六日公告，且非著名，而被告則係在
    同年九月間委託廣告公司設計招牌，廣告公司為凸顯被告多
    年的廚師經歷，而在招牌上使用廚師圖樣，當時並不知道聲
    請人已將商標註冊登記等情，業經證人鄭雅蓮證述在卷，而
    以廚師圖樣作為餐廳標記者，所在多有，故被告辯稱不知道
    侵害聲請人的商標權等語，應非無據，被告在接獲聲請人九
    十九年六月二十四日的律師函後，隨即於同年六月二十九日
    將遮牌上的廚師圖樣撤除，並委任律師於翌日發函聲請人澄
    清，另於偵查中之九十九年十月七日聯合報第一版刊登道歉
    啟事，被告應無侵害聲請人商標權之故意，本件僅屬民事糾
    葛為由，於一百年一月十三日以一百年度上聲議字第二０號
    處分書駁回再議確定，駁回再議之處分書於一百年一月二十
    六日送達聲請人，上開偵查及再議經過，業經本院調取相關
    卷證核閱屬實，並有上開檢察官不起訴處分書、臺灣高等法
    院檢察署處分書各一份在卷可考。
四、按「未得商標權人或團體商標權人同意，有下列情形之一者
    ，處三年以下有期徒刑、拘役或科或併科新臺幣二十萬元以
    下罰金：（一）於同一商品或服務，使用相同之註冊商標或
    團體商標者。‧‧‧（三）於同一或類似之商品或服務，使
    用近似於其註冊商標或團體商標之商標，有致相關消費者混
    淆誤認之虞者」，商標法第八十一條第一款、第三款分別定
    有明文；至於何謂商標圖樣之「相同」或「近似」？參酌最
    高法院七十二年度台上字第四四０九號、七十四年度台上字
    第五九一八號判決意旨，前者係指兩者圖樣完全相同，難以
    區別者而言；後者則係指異時異地隔離及通體觀察，兩商標
    圖樣在外觀、觀念或讀音方面，有一相仿，具備普通知識經
    驗之商品購買者，施以通常之辨別及注意，仍有引起混同誤
    認之虞者而言。再者，由上開條文文義可知，並非行為人於
    同一或類似之商品、服務，使用近似於商標權人之註冊商標
    ，即必然成罪，尚需其使用結果有致相關消費者混淆誤認之
    虞者，始足當之，且因上開規定並未處罰過失犯，參酌刑法
    第十二條第二項規定：「過失行為之處罰，以有特別規定者
    ，為限」，是上開刑罰規定，解釋上自僅以處罰故意犯為限
    ，應先敘明。
五、經查：
（一）被告在其所經營，位於臺北市○○區○○路一一九巷四十
      九弄十六號之「天品食尚牛排料理」店外，懸掛上書「天
      品食尚牛排料理」字樣，左上角有一手持湯匙及餐盤之廚
      師圖樣的招牌，另在餐廳外牆上標示店名「天品」兩字字
      樣中間，插入前開廚師圖樣使用等事實，業經被告於檢察
      官偵查中自承屬實，並有聲請人拍攝之採證照片三張附卷
      可稽（偵查卷第十二頁至第十四頁），又聲請人以附件所
      示圖樣，手持叉子、平底鍋的廚師剪影，向經濟部智慧財
      產局申請登記為第00000000號「尚鼎興業有限公
      司標章」，指定使用於牛排館等餐飲服務，商標專用期間
      自二００九年起至二０一九年七月十五日止，現今仍在專
      用期間內等情，則有上揭商標之商標註冊證影本在卷可考
      （偵查卷第九頁至第十頁）。
（二）通體比較被告使用之廚師圖樣與聲請人之商標圖案結果，
      二者的廚師剪影，除手持之廚具不同以外，其餘外觀線條
      、比例幾乎完全相同，異時異地隔離觀察，即便具備普通
      知識經驗之商品購買者施以通常之辨別及注意，仍有引起
      混同誤認之虞，堪稱近似。
（三）惟查，由聲請人提出之商標註冊證可知，聲請人上開商標
      係於九十八年七月十六日始獲准登記註冊，至九十八年十
      一月被告使用其廚師圖樣招牌時不過數月，其時尚短，且
      聲請人之餐廳似僅在臺北市大安區一地營業，別無其他分
      店，綜上事證，足認聲請人之商標知名度，斯時仍然有限
      ，再者，被告餐廳在內湖區，與聲請人餐廳所在有相當距
      離，而牛排館為飲食業，所提供之服務無非料理本身、員
      工服務及地點景觀，先天上受限於一定地區，設非聲名遠
      播，鮮少有消費者專程遠道前來消費餐飲，依此推之，被
      告與聲請人的基本消費客群，重疊性應不高，佐以聲請人
      使用外文「Trattoria di Primo」作為店名，與被告使用
      的店名「天品」，明顯不同，觀諸被告餐廳之現場照片，
      被告非僅將前開廚師圖樣與「天品」兩字並列在其招牌與
      餐廳外牆上，作為標記，且該廚師圖樣僅佔其招牌上左上
      角約八分之一大小，招牌正中央復大書「天品食尚牛排料
      理」八字，至其餐廳外牆上，廚師圖樣係立於「天」、「
      品」二字中間，對比上「天品」二字均佔有相當比重，並
      非僅以其廚師圖樣作為主要之服務表徵，店名文字與圖樣
      相加後，與聲請人商標已有相當區隔，是則，綜合聲請人
      商標的知名度、雙方的潛在顧客群、營業所在及被告使用
      其廚師圖樣之狀況等情，足認被告雖使用與聲請人商標近
      似之廚師圖樣，惟尚無使相關消費者混淆誤認之虞。
（四）再查，被告辯稱：當初與廣告公司設計人員商議，九十八
      年九月間，伊委託廣告公司製作招牌，廣告公司提供十幾
      個圖案讓伊選，伊強調只要凸顯出從事廚師十多年的經驗
      就可以，最後廣告公司就在招牌上設計一個廚師圖樣，伊
      並不知這是他人已申請註冊之商標圖樣，且伊在收到聲請
      人公司委託律師寄發的律師函後，即於九十九年六月二十
      九日下午取下廣告招牌，事後亦登報向聲請人公司道歉等
      語，核與證人鄭雅蓮於檢察官偵查中證稱：招牌是我們設
      計的，被告的太太有跟我說最好有一個廚師的樣貌，無論
      是頭部或是全身都可以，所以我們有好幾張設計稿，最後
      定稿是業主同意的等語相符（偵查卷第七十五頁），並有
      證人鄭雅蓮提出之設計原稿二份在卷可稽（偵查卷第七十
      八頁、第七十九頁），足認被告使用之招牌整體，係出自
      其本人與證人鄭雅蓮之設計，有其獨立之創作過程，縱然
      其中的廚師圖樣與聲請人商標圖案雷同，亦非刻意仿冒者
      可比，即難逕認被告有使用近似聲請人商標圖樣之商標之
      故意。
六、聲請交付審判意旨雖指稱略以：原駁回再議處分既認被告使
    用之廚師圖樣與聲請人之商標圖案高度近似，卻又認聲請人
    與被告的餐廳分在臺北市大安區、內湖區，因為地域間隔，
    消費者客源重疊不多，惟依商標法第二十七條第一項、第二
    十九條第一項、商標法施行細則第十三條第一項等規定，並
    未限制商標權人僅能在一定區域內主張商標權，是原再議處
    分此部分論斷，顯有違誤，再者，聲請人的商標圖案，係由
    聲請人委託設計師以一位廚師側影作為藍本，親自手繪完成
    ，具有原創性，與坊間隨處可見之一般廚師圖樣，差異甚大
    ，被告使用之廚師圖樣，整體外觀與聲請人商標圖案相通，
    細部設計如出一轍，即原再議處分亦認兩者具有高度相似性
    ，是被告顯係複製、剽竊聲請人的商標圖案，再刻意將聲請
    人商標圖案中廚師手執的廚具稍做更動，否則，被告使用之
    廚師圖樣，焉有可能與聲請人的商標圖案幾乎完全相同，由
    此足徵被告確有侵害聲請人商標權之故意等語，惟查：
（一）商標法固無限制商標權只能在一定區域內行使的規定，惟
      商標權受侵害之態樣繁多，未必均需以刑罰處罰，至於何
      種情形方得對行為人科處刑罰，依罪刑法定主義（刑法第
      一條規定參照），仍應視行為人所為，是否合於相關刑罰
      規定為斷，二者雖多有關連，惟標準仍然不同，不能混淆
      ，而依現有事證，本件被告使用之廚師圖樣，與聲請人商
      標圖樣雖堪稱近似，然尚無使相關消費者產生混淆誤認之
      虞，被告亦缺乏犯罪故意，凡此均與商標法第八十一條第
      三款規定的構成要件有間，不能以該罪相繩等情，則已如
      前述，再者，商標是否近似固難免主觀判斷，惟究竟偏重
      於圖樣、線條、對比、用色的客觀比較，與消費者有無混
      淆誤認，著重在相關消費者的主觀認知不同，此觀聲請人
      引用的經濟部「混淆誤認之虞」審查基準第四點規定，將
      「商標是否近似暨其近似之程度」與「相關消費者對各商
      標熟悉之程度」、「實際混淆誤認之情事」並列為判斷標
      準，亦可得知，準此，原駁回再議處分認被告使用之廚師
      圖樣雖與聲請人之商標圖案近似，惟因二人餐廳分在兩地
      ，餐飲業受限於地域間隔，消費者客源重疊不多，且斯時
      聲請人甫取得商標專用權不久等情，據以推論被告所為，
      尚無使相關消費者混淆誤認之虞，並不違背論理法則，亦
      非限制聲請人僅能在一定地域內主張商標權甚明。
（二）按商標公告除係取得商標權之程序要件以外，並有藉此廣
      為散布該商標，避免他人使用相同或近似商標之意，然已
      登記之商標成千上萬，商標公報的發行亦未必為一般人所
      熟知，各個商標的知名度復因牽涉到商品行銷成效而有不
      同，是故，商標公告制度與個案中行為人是否確實知悉該
      商標的存在，究屬兩事，不能僅以該商標已經登記註冊一
      節，即推定該商標為人所共知，再者，商標設計係人類精
      神活動的一種，難免因取材而有故意、過失甚至巧合，致
      有與他人商標雷同之可能，即便獨立創作，亦鮮少完全出
      自作者之手，仍不免取法前人經驗，是故，聲請人使用之
      廚師圖樣，外觀大部線條雖與聲請人商標圖案雷同，然其
      既有獨自的設計過程，且摻雜店名文字與其廚師圖樣並用
      ，並非一味抄襲模仿，由此事證，實難遽認其必有侵害聲
      請人商標權之故意，遑論被告使用該廚師圖樣作為招牌時
      ，聲請人取得其商標專用權只不過數月而已，被告是否確
      知聲請人就該廚師圖樣享有商標專用權？亦未可知，綜上
      ，聲請人以被告之廚師圖樣與其商標圖案雷同一節，即推
      論被告必有犯罪故意，不免速斷，尚難採取。
（三）綜上，聲請人所述，尚非可取。
七、綜上，原偵查檢察官及臺灣高等法院檢察署智慧財產分署以
    被告犯罪嫌疑不足為由，分別為不起訴處分或駁回聲請人再
    議之聲請，雖與本院所持理由不盡相同，惟結果則無二致，
    自應予以維持。聲請意旨以被告係故意使用近似其商標圖案
    的廚師圖樣做為招牌，已侵害其商標權，即應適用商標法第
    八十一條規定處罰為由，向本院聲請交付審判，揆諸上述說
    明，並無理由，應予駁回，爰裁定如主文。
據上論斷，應依刑事訴訟法第二百五十八條之三第二項前段，裁
定如主文。
中    華    民    國   100    年    3     月    10    日
              刑事第四庭  審判長法  官  黃雅君
                                法  官  劉瓊雯
                                法  官  陳彥宏
以上正本證明與原本無異。
不得抗告。
                                書記官  劉致芬
中    華    民    國   100    年    3     月    10    日